【裁判字號】    96,上易,700
【裁判日期】    970102
【裁判案由】    不動產所有權移轉登記
【裁判全文】
臺灣高等法院民事判決                 96年度上易字第700號
    上  訴  人  乙○○
    訴訟代理人  黃英豪律師
    被上訴人    甲○○
    訴訟代理人  劉昌崙律師
                林聖彬律師
上列當事人間請求不動產所有權移轉登記事件，上訴人對於中華
民國96年6月18日臺灣基隆地方法院95年度訴字第218號第一審判
決提起上訴，經本院於96年12月18日言詞辯論終結，茲判決如下
：
    主  文
原判決關於駁回上訴人後開第2項之訴部分，及命上訴人負擔訴
訟費用之裁判廢棄。
被上訴人應給付上訴人新台幣壹佰零柒萬元，及自民國96年7月8
日起至清償之日止，按週年利率百分之五計算之利息。
第一、二審訴訟費用由被上訴人負擔。
    事  實
甲、上訴人方面：
一、聲明：
  (一)原判決不利上訴人部分廢棄。
  (二)被上訴人應給付上訴人新台幣（下同）107萬元及自起訴狀
    繕本送達翌日起，至清償日止，依週年利率百分之五計算之
    利息。
  (三)請准供擔保宣告假執行。
二、陳述：除與原判決記載相同者，茲予引用外，補稱略以：
  (一)兩造於民國70年7月簽訂之讓售契約書（下稱系爭契約）既
    約定被上訴人應將七堵自治街20巷5之2號已獲配售權之郵政
    宿舍乙間（包括土地及其他所有權）（下稱系爭房屋、土地
    ）以41萬元讓售予上訴人，於國有財產局正式通知辦理系爭
    房屋配售時，被上訴人應於二個月內將價款付清，並在第三
    個月將所有權狀等相關文件無條件交上訴人，足見被上訴人
    不僅有交付系爭土地之義務，更有向國有財產局設法取得系
    爭土地以轉售予上訴人之義務。何況上訴人以多於市價6萬
    元向被上訴人買受，怎會不含土地？被上訴人違反系爭契約
    之約定，亦未提出有非可歸責之事由，自得認被上訴人係有
    可歸責之事由造成給付不能。
  (二)依一般人之經驗法則，土地供給在先天上受數量稀少之限制
    ，價值本來即會隨經濟發展及人口成長等因素不斷攀升，兩
    造簽訂系爭契約迄今雖有24年餘，但雙方於簽約時，早已對
    系爭土地未來增值空間有所預見，自難認被上訴人向國有財
    產局承購系爭土地時並未預見土地增值之情事，原審認定系
    爭土地之時點及價格非被上訴人於簽約時所得預見，自與經
    驗法則相違。
  (三)系爭土地目前市價雖顯逾兩造於簽訂系爭契約時約定之金額
    ，惟基於契約自由及尊重當事人意思自由之立場，不得據此
    認定被上訴人係出於不可歸責之事由致未能自國有財產局取
    得系爭土地。
  (四)系爭土地於兩造簽訂系爭契約時仍非財團法人台灣郵政協會
    （下稱郵政協會）所有，但郵政協會於其時已擬將系爭土地
    向行政院申請變更為非公用財產，並依法辦理讓售。故被上
    訴人簽訂系爭契約時，本可預見日後應就系爭土地一併辦理
    申購事宜，以履行其出賣人之義務，但被上訴人在國有財產
    局於94年間同意將系爭土地讓售予配住人之際，竟無故不依
    限繳納承購價金，致未能取得系爭土地之所有權，足認本件
    給付不能確屬可歸責於被上訴人之事由所致。致郵政協會向
    被上訴人按月扣款所得款項有無用於購買系爭土地，僅屬被
    上訴人與郵政協會之約定，與本件無涉。
三、證據：除援用原審所提出者外，補提基隆市安樂地政事務所
    函與財政部國有財產局臺灣北區辦事處基隆分處函為證。
乙、被上訴人方面：
一、聲明：上訴駁回。
二、陳述：除與原判決記載相同者，茲予引用外，補稱略以：
  (一)系爭房屋原屬郵政協會所有，而被上訴人於獲知將可配住房
    屋後，乃於70年7月間與上訴人簽訂系爭契約，將房屋出售
    予上訴人，並於71年4月1日向郵政協會買受系爭房屋後，即
    將系爭房屋交付上訴人，上訴人自71年4月居住系爭房屋迄
    今已逾25年。
  (二)由系爭契約之條文觀之，系爭契約僅針對系爭房屋不包括系
    爭土地，至系爭契約中提及土地之部分，應屬筆誤。況兩造
    就關於土地之價金、地號、總面積、每坪金額等重要部分，
    均未載明於系爭契約中，且上訴人亦未給付土地部分之款項
    ，益證兩造並未達成買賣系爭土地之合意。
  (三)被上訴人因當時為郵局員工，方得以150,347元之低於市價
    之價格買受系爭房屋，而被上訴人與上訴人間並無任何利害
    關係，故被上訴人再以41萬元將系爭房屋出售予上訴人，實
    屬低買高賣、賺取差價之合理行為。
  (四)依中華郵政股份有限公司96年1月2日產字第0951100770號函
    及財政部國有財產局台灣北區辦事處基隆分處95年12月28日
    台財產北基一字第0950011076號函所示，被上訴人當初向郵
    政協會購買之標的僅有系爭房屋，而不包括系爭土地，因此
    被上訴人自無於系爭契約中，約定將系爭土地出賣予上訴人
    之理。
  (五)倘系爭契約之買賣標的包括系爭土地，惟因財政部於94年4
    月1日始同意將系爭土地讓售予被上訴人，距兩造簽立系爭
    契約已24年餘，其間經濟發展，土地飆漲，無論讓售系爭土
    地之時點及價格，均已遠非被上訴人所能預見，被上訴人自
    無可能再以107萬元之價格購入系爭土地以履行系爭契約，
    致遭註銷申購權，故系爭土地之所以給付不能，乃政府機關
    處理系爭土地之時程所致，且已超過兩造之預期，屬不可歸
    責被上訴人之事由，上訴人自不得再依民法第226條之規定
    請求被上訴人履行系爭契約。即令被上訴人應負賠償責任，
    亦限於買賣價金41萬元減掉房屋價值之剩餘款。
三、證據：援用原審所提出之立證方法。
    理  由
一、上訴人主張：被上訴人為郵局員工，於70年7月間將其獲得
    配售之建物即整編後門牌號碼基隆市○○街38巷5號3樓 (整
    編前為基隆市○○街20巷5之2號)、面積72.15平方公尺之系
    爭房屋及其基地即基隆市○○區○○段2004地號、面積1,10
    0平方公尺、應有部分10萬分之3461之系爭國有土地，以高
    於市價6萬元之41萬元出賣與上訴人，上訴人已如數付清價
    金。系爭契約約定當系爭房地開放承購後，被上訴人須儘速
    取得系爭房地之所有權，並於取得系爭房地之所有權後3個
    月內辦理所有權移轉登記完畢。嗣國有財產局開放系爭土地
    承購，最後承購期限94年8月29日，承購價格為107萬元，惟
    被上訴人屢經上訴人催促均未辦理申購，茲承購期限已過，
    被上訴人已無法取得系爭土地之所有權而陷於給付不能，致
    上訴人受系爭土地之承購價格107萬元之損害等情。爰依債
    務不履行之法律關係，求為命被上訴人給付上訴人107萬元
    及自起訴狀繕本送達之翌日起至清償日止，依週年利率百分
    之五計算利息之判決（上訴人另起訴請求被上訴人移轉系爭
    房屋所有權予上訴人並為登記部分，原審判命被上訴人給付
    ，被上訴人未據聲明不服，已告確定）。
    被上訴人則以：兩造間雖於70年7月間簽訂系爭契約，惟上
    訴人於系爭契約簽訂後25年，始為本件請求，已逾民法第
    125條規定15年之消滅時效期間，被上訴人自得拒絕給付。
    況系爭契約對於系爭土地應如何過戶及過戶期限均未提及，
    足證系爭契約之讓售標的僅為系爭房屋，不及於系爭土地。
    又土地在締約當時之公告現值為1平方公尺7千元，而系爭房
    屋面積為72,15平方公尺，其公告現值已逾50萬元，被上訴
    人自無以41萬元之代價出售房屋及土地之理。即使系爭契約
    之標的包括系爭土地，但締約時系爭土地仍屬國有，不可私
    下買賣，系爭契約亦因違反禁止規定而無效。又系爭土地價
    格飆漲，被上訴人未能申購，乃因政府機關處理時程所致，
    不可歸責於被上訴人，即令被上訴人應負賠償責任，亦限於
    買賣價金41萬元減掉房屋價值之剩餘款等語，資為抗辯。
二、兩造不爭執之事項
  (一)兩造於70年7月簽訂系爭契約書，約定：「一、本人 (指被
    上訴人)自願將七堵自治街20巷5之2號已獲配售權之郵政宿
    舍壹間 (包括土地及其他所有權)以新台幣肆拾壹萬元讓售
    承購人乙○○為業。二、上述房屋自簽約之日起所有權即歸
    承購人所有並使用該房屋，俟局方正式通知辦理房屋配售時
    ，讓售人應於2個月內將所有房屋價款付清，並在第3個月內
    將所有權狀、印鑑及其他必須移轉手續證件等無條件交承購
    人，以便辦理土地及房屋所有權之移轉過戶手續。三、嗣後
    有關局方房屋應辦理之一切轉移手續，應由讓售人無條件辦
    理妥當並移交所有權，其他手續及費用由承購人負責。四、
    讓售房屋付款方式為70年8月5日前付貳拾萬元，其餘貳拾壹
    萬元於70年9月5日前付清」。
  (二)上訴人已付清價款41萬元。
  (三)被上訴人於71年4月1日與財團法人台灣郵政協會（下稱郵政
    協會）簽訂房屋買賣契約書，約定被上訴人以150,347元向
    郵政協會承購系爭房屋，系爭房屋於94年6月22日移轉登記
    為被上訴人所有。
  (四)系爭土地為國有土地，於94年4月1日起經國有財產局同意由
    現配住人即被上訴人承購，被上訴人於94年7月21日向國有
    財產局申購，經該局依公告現值計價為1,077,409元，嗣被
    上訴人並未於承購期限前向國有財產局繳納購地款。
三、就系爭契約之標的是否包含系爭土地言。查使用房屋必須使
    用土地，一般人所謂買賣房屋通常包含買賣基地在內，被上
    訴人主觀上既認為所受配售之宿舍，既包含系爭房屋及土地
    ，則其將配售之宿舍再轉賣予上訴人，原則上應認為包含系
    爭房屋及土地在內，即使於被上訴人受配售通知時，系爭土
    地尚非由配售單位郵政協會取得所有權，亦不影響兩造間係
    以系爭房屋、土地為買賣標的之合意，此由系爭契約已明載
    ：「一、本人 (指被上訴人)自願將七堵自治街20巷5之2號
    已獲配售權之郵政宿舍壹間 (包括土地及其他所有權)以新
    台幣肆拾壹萬元讓售承購人乙○○為業。二、．．．以便辦
    理土地及房屋所有權之移轉過戶手續。」等語，更無疑義。
    被上訴人辯以：系爭契約第一條使用「郵政宿舍一間」第二
    條至第四條文字中多有使用「房屋」之文句，即認系爭契約
    標的僅為系爭房屋不及系爭土地，尚非可採。被上訴人雖再
    辯以：系爭契約並未就系爭土地之地號、坪數、價金、如何
    過戶及過戶之期限為約定，且系爭土地締約時之公告現值為
    每平方公尺7千元，系爭房屋為72.15平方公尺，其公告現值
    已逾50萬元，被上訴人無以41萬元之代價出售房屋及土地之
    理等詞，然兩造既就被上訴人所受配售之系爭房地為買賣之
    合意，並約定其總價，即使未就系爭房地各別約定其價金，
    亦不影響買賣契約之成立。又系爭土地既為受配之系爭房屋
    之基地，則其地號及面積如何，於配售機關通知時即可確定
    ，乃屬可得特定之內容，即使於簽立系爭契約時未予明示，
    仍無礙於契約之成立。至於系爭土地如何過戶或過戶之期限
    為何，更非系爭契約成立之要件，何況依系爭契約第二條約
    定：「．．俟局方正式通知辦理房屋配售時，讓售人應於2
    個月內將所有房屋價款付清，並在第3個月內將所有權狀、
    印鑑及其他必須移轉手續證件等無條件交承購人，以便辦理
    土地及房屋所有權之移轉過戶手續。」亦可認為系爭契約已
    就系爭土地之過戶期限有所約定。又系爭房屋面積固為72.1
    5平方公尺，但系爭房屋僅為全部宿舍之一，該宿舍基地全
    部面積為1,100平方公尺，系爭房屋所應分配之基地即系爭
    土地全部基地3,461/100,000，即38.07平方公尺，有財政部
    國有財產局所製配售清冊可參（原審卷71頁），而系爭土地
    於70年1至6月、7至12月時之公告現值分別為每平方公尺5,0
    00、7,000元，亦有基隆市安樂地政事務所函可按（原審卷
    84頁）。依一般房地買賣習慣，通常會先就價金談妥後始正
    式簽立契約觀之，系爭契約簽約時間僅記載70年7月，未記
    載日期，則兩造實際達成合意之時間，於70年7月1日前、後
    ，均有可能，系爭土地不論依70年7月之公告現值計算為
    266,497元（1,100×3,461/100,000×7,000＝266,497），
    或依同年1-6月之公告現值計算為190,355元，均未逾30萬元
    ，是被上訴人所辯其承購之土地公告現值逾50萬元云云，與
    事實不符。是被上訴人所辯前開各節，均無足採。系爭契約
    之標的物包含系爭土地在內，要可認定。
四、就被上訴人有無移轉系爭土地所有權予上訴人之義務言。關
    於此，上訴人主張系爭契約標的既包含系爭土地在內，被上
    訴人自有此義務，被上訴人則辯以兩造簽立系爭契約時，系
    爭土地為國有財產不得買賣，系爭契約違反禁止規定而無效
    ，即令系爭契約有效，上訴人之請求權亦逾15年不行使，因
    時效而消滅，其得拒絕移轉各等語。查非公用之國有財產，
    於符合法定要件下，仍得出售，觀國有財產法第49條至第55
    條之規定自明，兩造簽訂系爭契約時，系爭房屋為郵政協會
    所有，系爭土地則屬國有土地，管理機關為前郵政總局，於
    92年8月5日經財政部同意變更為非公用國有財產，93年10月
    以現狀移交予財政部國有財產局接管，國有財產局於94年4
    月1日經財政部同意辦理專案讓售，開放配住人承購土地等
    情，有中華郵政股份有限公司96年1月2日產字第0951100770
    號函及檢附相關往來文件在卷可稽（原審卷127頁至140頁）
    ，系爭契約簽立時系爭土地雖不屬於非公用國有財產，但系
    爭契約既約定：「俟局方正式通知辦理房屋配售時，讓售人
    應於2個月內將所有房屋價款付清，並在第3個月內將所有權
    狀、印鑑及其他必須移轉手續證件等無條件交承購人，以便
    辦理土地及房屋所有權之移轉過戶手續。」可知兩造已約定
    被上訴人於系爭土地變更為非公用國有財產而能出售時，負
    有申購系爭土地並移轉所有權予上訴人之義務，依民法第24
    6條第1項但書規定，系爭契約仍屬有效，被上訴人辯稱系爭
    契約違反系爭土地不得買賣之禁止規定而無效，難予贊同。
    又消滅時效，自請求權可行使時起算，民法第128條定有明
    文，所謂請求權可行使時，乃指權利人得行使請求權之狀態
    。系爭契約約定：「俟局方正式通知辦理房屋配售時，讓售
    人應於2個月內將所有房屋價款付清，並在第3個月內將所有
    權狀、印鑑及其他必須移轉手續證件等無條件交承購人，以
    便辦理土地及房屋所有權之移轉過戶手續。」可見兩造於簽
    立系爭契約時，已預見系爭土地並非被上訴人所有，尚待「
    局方」（即郵政協會或郵政總局）正式通知，始能辦理所有
    權移轉，因此，上訴人於郵政協會或郵政總局通知可以辦理
    系爭土地所有權移轉時，始得請求被上訴人為移轉，其請求
    權之消滅時效，亦於斯時開始起算。而依前開中華郵政股份
    有限公司96年1月2日產字第0951100770號函所示，財政部國
    有財產局於94年4月1日經財政部同意辦理專案讓售，開放系
    爭房屋之配住人即被上訴人承購系爭土地，是被上訴人最早
    亦自94年4月1日起始取得申購系爭土地之權利，上訴人最早
    亦於是日起始能請求被上訴人為移轉，迄上訴人於95年4月1
    9日提起本件訴訟，顯未逾15年，則被上訴人以時效消滅為
    抗辯，亦無理由。從而上訴人主張被上訴人負有移轉系爭土
    地所有權予上訴人之義務，應屬可採。
五、就上訴人本件請求有無理由言。關於此，上訴人主張：其以
    高於市價6萬元向被上訴人買受系爭房地，自不可能不含系
    爭土地，又系爭土地至少應以107萬元始能承購，可知其價
    值至少107萬元，故被上訴人應賠償上訴人不能移轉系爭土
    地之損害至少為107萬元，被上訴人則辯以： 兩造簽立系爭
    契約迄今，已逾24年系爭土地價格飆漲非上訴人簽約時所能
    預見，故上訴人未能申購系爭土地，乃因政府機關辦理系爭
    土地之時程所致，非可歸責於上訴人，即令上訴人應負損害
    賠償責任，應僅以買賣價金41萬元減掉房屋價值之剩餘款為
    限等語。查上訴人向被上訴人買受系爭房屋及土地之總價為
    41萬元，並未區別房屋、土地之價金，為兩造所不爭，而被
    上訴人於71年4月1日向郵政協會承購系爭房屋之價格為150,
    347元，有被上訴人與郵政協會間之房屋買賣契約影本存卷
    可參（原審卷61頁）。又系爭土地為國有土地，若開放承承
    購其價格當不少於公告現值，參諸國有財產局嗣即以公告現
    值辦理讓售，可資佐證。因此，以郵政協會讓售系爭房屋之
    價金與系爭土地公告現值合計之金額，可認為被上訴人若於
    簽立系爭契約即向郵政協會承購系爭房屋、土地時，最少應
    支付之金額。系爭土地於70年7月之公告現值為266,497元，
    70年1至6月則為190,355元，已如前述，依系爭土地70年7月
    公告現值為準，系爭房地之申購總價應為416,844元（150,
    347元+266,497元＝416,844），較系爭契約之價金高約6千
    餘元，若依系爭土地70年1至6月公告現值，加計被上訴人向
    郵政協會承購系爭房屋之價金，則為340,702元，較系爭契
    約總價金略低6萬餘元，依前者計算之金額，被上訴人將以
    低於其承購之價格賠售予上訴人，此與常情較為不合，反之
    ，依後者計算之金額，被上訴人轉售系爭房地，尚有獲利，
    較為合理，故上訴人主張其係以市價（應為公告現值）再加
    6萬元向被上訴人買受系爭房地，應屬可信，則被上訴人於
    出賣系爭房屋、土地時，已獲有相當之利潤（約為其應支付
    之申購價金340,702元之20%）。又土地公告現值乃政府機關
    依法定程序調查足以影響土地價格之各項因素後所公告之土
    地價值，通常與當時之一般物價水準與幣值維持穩定之比例
    ，因此，若兩造係參考70年1至6月月系爭土地之公告現值而
    約定總價金，被上訴人於當時即已獲得相當利潤，即使系爭
    契約有關系爭土地部分之價金，係兩造參考70年7月以後之
    公告現值而為約定，於被上訴人得申購時，依申購當時系爭
    土地公告現值支付申購款，亦接近於按訂立系爭契約時之幣
    值所換算為現在之金額，加以上訴人已依約於70年9月間付
    清價金，被上訴人自斯時起即取得該價金之利息，顯難認被
    上訴人於得申購時，應按公告現值申購，為增加被上訴人於
    訂立契約時所未預期之負擔。查國有財產局於94年7月14日
    核算被上訴人依上開專案讓售規定申購系爭土地時，系爭土
    地公告現值已增為每平方公尺26,000元，合計為1,077,409
    元，故該局通知被上訴人以公告現值1,077,409元申購，有
    該局土地計價表、價格調查表可參（原審卷77頁、78頁），
    依前述，被上訴人依系爭土地公告現值申購系爭土地所應支
    付之1,077,409元，並未增加其於訂立契約時所未預見之負
    擔，被上訴人並不能舉證證明於94年7月14日其申購系爭土
    地時，系爭土地與一般物價水準與幣值之比例，較兩造簽立
    系爭契約時，有顯然不合理增加之情形，是其所辯系爭土地
    公告現值之增加，為不可歸責於被上訴人事由，其無依國有
    財產局前開按公告現值核算之金額申購系爭土地，再移轉所
    有權予上訴人之義務，即非可採。又被上訴人已因逾期國有
    財產局前開讓售專案之繳款期間，致於本院言詞辯論終結前
    ，仍未能取得系爭土地之所有權，為兩造所不爭，則上訴人
    主張被上訴人已不能移轉系爭土地所有權予上訴人，應依民
    法第226條第1項規定，請求被上訴人負損害賠償責任，當屬
    可採。又損害賠償，除法律另有規定或契約另有訂定外，應
    以填補債權人所受損害及所失利益為限，民法第216條第1項
    定有明文，系爭土地於被上訴人可以申購時之公告現值為
    1,077,409元，即令上訴人仍可依相關規定向該局申購，至
    少應支付1,077,409元，故上訴人主張其因被上訴人之給付
    不能所受損害至少為107萬元，亦屬可採，被上訴人抗辯應
    以系爭契約總價41萬元減掉房屋價值之剩餘款，未考量兩造
    簽立系爭契約時，與本院言詞辯論終結時物價水準及幣值已
    大幅變動之情形，自非可採。
六、綜上所述，上訴人本於債務不履行之法律關係，請求被上訴
    人給付107萬元及自起訴狀繕本送達翌日（95年7月8日）起
    至清償之日止，按年息5%計算之利息。為有理由，應予准許
    。原審為上訴人敗訴判決，尚有未洽。上訴意旨指摘原判決
    不當，求予廢棄改判，為有理由。爰由本院予以廢棄改判，
    如主文第2項所示。
七、據上論結，本件上訴為有理由。依民事訴訟法第450條、第
    78條，判決如主文。
中    華    民    國    97    年    1     月    2     日
                     民事第九庭
                         審判長法  官    黃熙嫣
                               法  官    陳玉完
                               法  官    呂太郎
正本係照原本作成。
不得上訴。
中    華    民    國    97    年    1     月    4     日
                               書記官    黃千鶴


司法院資訊處製作；財團法人民間司法改革基金會備份。
